【裁判字號】    88,訴,2974
【裁判日期】    890824
【裁判案由】    塗銷所有權移轉登記
【裁判全文】
臺灣高雄地方法院民事判決  八十八年度訴字第二九七四號
    原      告  甲○○
    被      告  乙○○
右當事人間塗銷所有權移轉登記事件，本院判決如左：
    主    文
原告之訴駁回。
訴訟費用由原告負擔。
    事    實
甲、原告方面：
一、聲明：求為判決（一）被告與吳密於民國八十四年一月十七日在高雄縣路竹地政
    事務所登記，就坐落高雄縣路竹鄉○○○段二一九之五地號、面積一二九二四平
    方公尺土地所有權，持分九分之一及同上段二一九之一七地號、面積一七九四平
    方公尺土地所有權，持分九分之一及同上段二一九之一八地號、面積二○四二平
    方公尺土地所有權，持分九分之一及同上段二一九之一九號地、面積一六○六平
    方公尺土地所有權，持分九分之一（下簡稱系爭土地），所為之所有權移轉登記
    ，應予塗銷。（二）訟費用由被告負擔。
二、陳述：
（一）按土地法第三十條規定：「私有農地所有權之移轉，其承受人以能自耕者為限
      ，並不得移轉為共有。但因繼承而移轉者，得為共有。違反前項規定者，其所
      有權之移轉無效。」被告之母吳密於七十五年十二月二十三日繼承其父吳財教
      所有上揭土地，惟上揭土地都由原告耕作，吳密並未自任耕作，而被告登記為
      其母吳密之幫農，實際上並沒有在上揭土地耕作，被告向高雄縣岡山鎮公所申
      請自耕能力證明書，該所不察，誤發自耕能力證明書，依內政部八十年五月三
      十一日台內地第九二一二四八號函：已核發之自耕能力證明書，經有關機關證
      明申請人於申請當時確不符合內政部頒訂之自耕能力證明書之申請及核發注意
      事項之規定者，得由原核發機關撤銷之。被告既無自耕能力，是被告與吳密於
      八十四年一月十七日在高雄縣路竹地政事務所就系爭土地，以「贈與」為原因
      之所有權移轉登記，其移轉為無效。又無效之法律行為，任何人都得主張，況
      且被告基於無效的法律行為向原告請求賠償，若該移轉行為確定為無效，則原
      告不必賠償被告。
（二）系爭土地自原告十五歲開始都是由原告或父親共同耕作，被告並未在系爭土地
      上耕作。
（三）行政機關不會自己承認自耕能力證明書之核發是錯誤，原告只能訴請法院判決
      認定，因被告於申請當時並不符合自耕能力證明書之申請及核發注意之規定。
      被告將戶籍遷入高雄縣岡山鎮○○路四○一號吳梅戶籍內，並沒有經過吳梅之
      同意，被告並沒有住岡山。
（四）原告之父墳墓位置是於三爺埤段二二二地號臨界之內，農業時代農地為方便經
      營，交換土地使用是平常之事，六十九年當時三爺埤段二二二地號前手土地所
      有權人蔡顏綢及陳建夫交接給許榮時，當時也申請地政事務所丈量，也訂下地
      界，而同段二二二地號與交界二一九之一九地號呈交界，所以原告先父所葬墳
      墓應屬於二一九之一九地號土地上。
（五）系爭土地係農地至今尚未分割，被告之母吳蜜已同意農地持份九分之一給原告
      使用，被告未在系爭農地上耕作過，其申請自耕能力證明明顯違法。
（六）被告從來沒有工作。
三、證據：提出土地謄本四份、戶籍謄本一份、自耕能力證明書影本一份、本院八十
    八年訴字第三八○號民事判決書及臺灣高等法院高雄分院八十八年度上字第二一
    九號民事判決書一份、陳情書一份、高雄縣岡山鎮公所八十八年十二月十三日八
    八岡鎮農字第二二○六四號函一紙、高雄縣政府建設局使用執照影本一紙、土地
    登記申請書一份、戶籍謄本一份、土地登記謄本二份、地籍圖一紙為證，並聲請
    訊問證人吳梅，及履勘現場。
乙、被告方面：
一、聲明：如主文所示。
二、陳述：
（一）系爭土地是被告之母吳密贈與被告，被告依法申請自耕能力及幫農。被告並未
      在系爭土地上耕作過，因為原告占著不讓被告使用。
（二）系爭土地被告之應有部分係繼受自被告之母，與原告無關，自毋庸經過原告或
      其他共有人同意，亦未侵犯原告之所有權，原告自欠缺權利保護要件。
（三）依土地法第四十三條規定，登記有絕對效力，自不容原告否認而提起本件塗銷
      之訴。至於自耕能力證明書之核發，權屬行政機關權責，非法院之權責，該自
      耕能力證明書之核發是否妥適，應由行政機關認定，原告提起本訴，應不准許
      。原告請求民事法院判決，洵屬錯誤。
（四）被告具有自耕能力，有高雄縣岡山鎮公所核發之自耕能力證明書，又被告之住
      所為何，與有無自耕能力無關。
三、證據：提出臺灣高等法院高雄分院八十八年度上字第二一九號民事判決書、準備
    書狀、上訴理由書、答辯書各一份、協議書一份、土地謄本一份為證。
丙、本院依職權函高雄縣岡山鎮公所調乙○○申請自耕能力證明書相關文件暨查詢農
    地有無合法使用之情形、函高雄縣岡山戶政事務所查被告遷入高雄縣岡山鎮○○
    路四○一號之資料及申請幫農之資料，依原告聲請前往勘驗現場，並囑託地政機
    關人員繪制複丈成果圖。
      理      由
一、本件原告主張：被告之母吳密於七十五年十二月二十三日繼承其父吳財教所有上
    揭土地，惟上揭土地都由原告耕作，吳密並未自任耕作，而被告登記為其母吳密
    之幫農，實際上並沒有在上揭土地耕作，被告向高雄縣岡山鎮公所申請自耕能力
    證明書，該所不察，誤發自耕能力證明書，依內政部八十年五月三十一日台內地
    第九二一二四八號函：已核發之自耕能力證明書，經有關機關證明申請人於申請
    當時確不符合內政部頒訂之自耕能力證明書之申請及核發注意事項之規定者，得
    由原核發機關撤銷之。被告既無自耕能力，是被告與吳密於八十四年一月十七日
    在高雄縣路竹地政事務所就系爭土地，以「贈與」為原因之所有權移轉登記，其
    移轉為無效。又無效之法律行為，任何人都得主張，況且被告基於無效的法律行
    為向原告請求賠償，若該移轉行為確定為無效，則原告不必賠償被告等語；被告
    則以系爭土地是被告之母吳密贈與被告，被告依法申請自耕能力及幫農，系爭土
    地被告之應有部分係繼受自被告之母，與原告無關，自毋庸經過原告或其他共有
    人同意，亦未侵犯原告之所有權，原告自欠缺權利保護要件，又依土地法第四十
    三條規定，登記有絕對效力，自不容原告否認而提起本件塗銷之訴，至於自耕能
    力證明書之核發，權屬行政機關權責，非法院之權責，該自耕能力證明書之核發
    是否妥適，應由行政機關認定，原告提起本訴，應不准許，原告請求民事法院判
    決，洵屬錯誤等語置辯。
二、原告主張系爭土地為農牧用地，被告之母吳密於八十四年一月十七日以「贈與」
    為原因，將系爭土地應有部分九分之一權利移轉登記予被告之事實，業據其提出
    土地登記謄本四份、戶籍謄本一份為證，且為被告所不爭執，原告主張堪信為真
    實。
三、按土地法第三十條規定：「私有農地所有權之移轉，其承受人以能自耕者為限，
    並不得移轉為共有」、「違反前項規定者，其所有權移轉無效」，是農地承受人
    能否自任耕作，係屬事實認定問題，涉及私權之爭執，法院仍應就各具體個案，
    斟酌全辯論意旨及調查證據之結果，就其是否具有自耕能力為實體之認定（參見
    最高法院八十六年台上字第三一五號裁判）。本件原告主張被告無自耕能力，訴
    請塗銷被告與其母吳密間之所有權移轉登記行為，本院就被告能否自任耕作，仍
    可為實體之認定，被告主張自耕能力證明書之核發，權屬行政機關權責，非法院
    之權責，原告提起本訴應不准許等語，自不足採信，核先敘明。
四、又被告曾基於系爭土地共有人之身分，依不當得利之法律關係，請求原告返還占
    有使用系爭土地之利益，經臺灣高等法院高雄分院判決原告應給付被告三十六萬
    三千一百六十九元及自八十八年二月十二日起至清償日止，按週年利率百分之五
    計算之利息等情，有兩造所提出之臺灣高等法院高雄分院八十八年上字第二一九
    號民事判決可稽；是本件被告能否自耕，影響被告與其母吳密間所有權移轉行為
    有效與否之認定，從而亦對於被告能否依系爭土地共有人之身分對原告請求返還
    不當得利及原告須否返還占用土地之不當得利影響甚大，故原告提起本訴，自有
    權利保護之必要，被告主張原告起訴欠缺權利保護要件，為無理由，先予敘明。
五、本件爭執之點在於被告能否自任耕作，以致於其與母親吳密間之以「贈與」為原
    因之所有權移轉行為無效否？茲分敘如下：
（一）原告主張被告未在系爭土地上從事耕作，其取得自耕能力證明書不符合內政部
      頒訂之自耕能力證明書核發注意事項規定，認為應予撤銷等語，固提陳情書影
      本一份、自耕能力證明書影本一份為證，惟查依被告於八十三年十月一日申請
      自耕能力證明書當時之內政部八十一年十一月二日修正之「自耕能力證明書之
      申請及核發注意事項」第五條規定：「申請人應為符合左列各款規定之現耕農
      民：(1)年齡在十六歲以上，七十歲以下之自然人。(2)無專任農耕以外之行職業
      或勞動工作者。(3)有現耕農地者。前項第二款所稱無專任農耕以外之行職業或
      勞動工作者，以申請人符合左列各款規定者為限：(1)戶籍登記職業記載為自耕
      農、半自耕農、佃農、雇農、幫農．．．並檢附確無專任其他行職業或實際執
      行業務之切結書者。其戶籍登記職業記載應在六個月以上，但因繼承而變更職
      業登記者，不受六個月之限制。(2)薪資所得、營利所得及執行業務所得合計未
      超過全年基本工資額二倍者，．．．」，及第六條規定：「第五點第一項第三
      款所稱有現耕農地係指左列各款情形之一者：(1)申請人所有之農地，應無出租
      或委託經營之情事。(2)申請人於八十一年七月二十五日前訂有三七五租約、公
      有耕地租約或備查有案之委託經營契約之農地。(3)申請人耕作共同生活戶之配
      偶、直系血親所有之農地。於共同生活之期間應在六個月以上。」，故只要申
      請人符合上開規定即具有申請自耕能力證明書之資格。本件被告於八十三年十
      月一日申請自耕能力證明書時為年滿十六歲以上，七十歲以下之自然人，且戶
      籍登記為幫農，並檢附有無專任其他行職業或實際執行業務之切結書，業經本
      院依職權向高雄縣岡山鎮公所調閱被告申請核發自耕能力證明書之相關文件查
      核屬實；又系爭土地並無訂立三七五租約及委託經營且目前為魚塭（六十五年
      編定使用前即為魚塭，有高雄縣路竹鄉公所八十三年十月十五日路鄉民字第一
      一八一四號函附於上開文件內可稽，是系爭土地於被告申請自耕能力證明書時
      係合法使用。又被告係經高雄縣岡山鎮公所依「自耕能力證明書之申請及核發
      注意事項」第四點之規定組成審查小組，依自耕能力證明書審查表項目，審查
      合乎規定發給證明，有該所八十九年一月四日八八岡鎮農字第二四○九九號函
      及相關文件附卷可稽，再據該鎮公所八十九年三月九日八九岡鎮農字第三八七
      八號函覆稱：「依據自耕能力證明書之申請及核發注意事項並無規定應實際了
      解申請人有無自任耕作之事項」，故上開自耕能力證明書之核發尚難認有違誤
      之處。
（二）土地法第三十條規定「私有農地所有權之移轉，其承受人以能自耕者為限」，
      其所謂之「承受人以能自耕者為限」，係指承受人於承受時主觀上有自任耕作
      之能力，客觀上就承受之農地又能自任耕作者而言（參見最高法院八十三年度
      台上字第一四四七號裁判），是能否自任耕作所承受之農地，係屬事實認定問
      題，其立證方法，非以鄉、鎮、市、區公所核發之自耕能力證明書為唯一之證
      據，即令已取得自耕能力證明書，法院仍應就各具體個案，斟酌全辯論意旨及
      調查證據之結果，就其是否具有自耕能力為實體之認定（參見最高法院八十六
      年台上字第一三一五號裁判）。本件被告於申請自耕能力證明書及移轉土地所
      有權當時迄今均無工作等情，業經其陳述在卷，且為原告所不爭執，又被告曾
      於八十三年三月二十一日持其本人身分證、私章、其母土地所有權狀辦理職業
      變更為「幫農」登記，有高雄縣岡山鎮戶政事務所八十九年三月三日岡鎮戶字
      第九七八四號函可稽，是依被告申請自耕能力證明書及移轉土地所有權當時均
      無工作暨職業已變更為幫農之身分等情以觀，其非不能從事耕作。再查系爭土
      地係屬農牧用地，並無訂立三七五租約及委託經營，於六十五年編定使用前即
      為魚塭使用，有上開高雄縣路竹鄉公所八十三年十月十五日路鄉民字第一一八
      一四號函可稽，是該農地於申請自耕能力證明及移轉所有權當時即屬合法使用
      ，被告承受其母對於系爭土地應有部分九分之一之權利，其承受後自能於其權
      利範圍內就移轉之標的即農地予以使用而自任耕作。原告以被告未曾在系爭土
      地上耕作，即認其無自耕能力，尚有誤會，蓋土地法第三十條第一項係規定「
      承受人以能自耕者為限」，而非「承受人現自耕者」。另原告自七十五年十二
      月二十三日起迄今均占有使用系爭土地，經被告依不當得利之法律關係，請求
      原告返還使用系爭土地之不當利益，經臺灣高等法院高雄分院以八十八年上字
      第二一九號判決認原告自八十四年一月十七日起至八十八年一月十五日止超過
      其應有部分使用系爭土地，對於被告而言係不當得利，從而判決原告應給付被
      告新台幣三十六萬三千一百六十九元及自八十八年二月十二日起至清償日止，
      按週年利率百分之五計算之利息，有兩造所提出之民事判決書一份可稽，是被
      告於承受系爭土地後，係因土地為原告占有使用致無法自任耕作，而非被告不
      從事耕作。
（三）綜上所述，被告承受系爭土地，依其承受當時之身分、移轉標的非不能自任耕
      作，原告認其無耕作能力，自不足採信。
六、被告於申請自耕能力證明書及移轉土地所有權時，已依法申請自耕能力證明書並
    經高雄縣岡山鎮公所予以審查核發，且就被告當時之身分、移轉標的亦非不能自
    任耕作，已如前述，是原告主張被告無耕作能力，其與母親吳密間就系爭土地以
    贈與為原因之所有權移轉行為應予塗銷等語，為無理由，應予駁回。
七、本件事證已臻明確，兩造其餘主張及陳述於本件終局判決不生影響，爰不另一一
    論述，併此敘明。
據上結論：本件原告之訴為無理由，依民事訴訟法第七十八條，判決如主文。
中      華      民      國    八十九    年      八      月    二十四    日
                              臺灣高雄地方法院民事第一庭
~B法      官  黃蕙芳
右為正本係照原本作成。
如不服本判決，應於送達後廿日內，向本院提出上訴狀並表明上訴理由，如於本判決
宣示後送達前提起上訴者，應於判決送達後十日內補提上訴理由書（須附繕本）。
中      華      民      國    八十九    年      八      月    二十四  日
~B法院書記官  蔡莉娟


司法院資訊處製作；財團法人民間司法改革基金會備份。
